臺灣桃園地方法院民事判決　九十年度重訴字第四九五號
　　原　　　告　財團法人台北市樹仁殘障福利事業基金會
　　法定代理人　丙○○
　　訴訟代理人　乙○○
　　被　　　告　甲○○
　　　　　　　　丁○○
右當事人間請求損害賠償事件，經本院刑事庭移送前來，本院於九十年五月二十五日
裁定駁回，原告不服，提出抗告，嗣經台灣高等法院九十年度抗字第二九八四號裁定
發回，本院判決如左：
    主      文
被告應連帶給付原告新台幣貳佰玖拾肆萬仟捌佰貳拾玖元，及自民國八十九年一月
十八日起至清償日止，按年息百分之五計算之利息。
訴訟費用由被告連帶負擔。
本判決第一項於原告以新台幣玖拾捌萬貳仟元為被告供擔保後，得假執行。
    事      實
甲、原告方面：
壹、聲明：除供擔保金額外，餘如主文第一項所示。
貳、陳述：
一、被告甲○○、丁○○二人係夫妻；被告二人於民國（下同）七十九年間將被告丁
    ○○所有坐落桃園縣大溪鎮○○段十三份小段第十六號、第十八之一號、第二四
    ０號、第二四一號、第二四三號、第十八之二號、第十八之四號、第十八之五號
    、第二四二之二號、第二四三之一號、第二四四之一號等十一筆土地，出售予原
    告，並交付土地所有權狀及土地予原告使用，原告並已繳付價金新台幣（下同）
    五百七十萬四千五百二十一元。惟被告於八十五年七月二十三日，由被告丁○○
    向桃園縣大溪地政事務所，填載切結書及書狀補發（補給）登記申請書，以前揭
    所有權狀於八十五年七月二十三日因保管失慎遺失為由，申請將原所有權狀公告
    作廢並准予補發，使不知情之該所承辦之公務員於翌日（八十五年七月二十四日
    ）將此不實事項登載於職務上所掌之該所公告上以書狀（所有權狀）滅失公告作
    廢，公告期間三十日，並於公告期滿後之八十五年八月二十四日據以登載於職務
    上所掌之桃園縣土地登記簿上為書狀補給登記及據此不實事項而登載前揭土地之
    補給之所有權狀而核發予被告丁○○。嗣於八十五年十二月十六日由被告甲○○
    持前揭補發之所有權狀交予不知情之桃園縣大溪鎮農會（下稱大溪鎮農會）以前
    揭土地為擔保物向上開農會分別借款一百三十六萬元、一百十七萬元。本件被告
    二人因上開偽造文書之行為，經鈞院以八十八年度易字第二一二八號刑事判決各
    處有期徒刑六月，如易科罰金，均以三佰元折算壹日，並經台灣高等法院八十九
    年度上易字第二九七一號刑事判決將被告二人之上訴駁回確定。
二、系爭十一筆土地因為被告二人以之為擔保物向大溪鎮農會申辦貸款，而被告二人
    復未依約繳交應交付大溪鎮農會之貸款，致使系爭十一筆土地經大溪鎮農會聲請
    查封、拍賣等強制執行程序。原告為素負聲譽之收容中重度智障者之公益團體，
    目前已在系爭十一筆土地上建有教室及窯廠，為免系爭十一筆土地遭法院拍賣出
    售他人，原告乃於八十九年六月七日代被告二人清償其所欠大溪鎮農會之貸款二
    百九十四萬三千八百二十九元，是原告因被告二人之偽造文書行為，受有上揭金
    額之損害，爰依侵權行為損害賠償請求權、不當得利請求權、第三人清償之權利
    ，提起本件訴訟。
參、證據：提出原告購地支出土地價款明細表及匯款單一份（共十四紙）、於系爭十
    一筆土地整地、建地、修繕之費用明細暨其收據一份（共八十一紙）、台灣高等
    法院八十九年度上易字第二九七一號刑事判決一份、土地買賣契約書一份、協議
    書二份、匯款回條一紙、代償借款證明書二紙、被告二人於八十九年六月七日出
    具之書狀一紙為證。
乙、被告方面：
    被告二人未於言詞辯論期日到場，亦未提出準備書狀作何聲明或陳述。
丙、本院依職權向大溪鎮農會函詢本件被告二人於七十六年至八十九年間向該會訂立
    借貸契約之金額及還款等相關情形、向桃園縣大溪地政事務所查詢系爭十一筆土
    地之土地登記歷史變動資料，並調閱本院八十八年度易字第二一二八號刑事卷宗
    全部、八十八年度執字第一四四五號執行卷宗全部。
    理      由
壹、程序方面：
一、本件原告於其刑事附帶民事起訴狀所載之訴之聲明為被告應連帶給付原告一千二
    百一十八萬三千七百八十一元三角，嗣於本院審理期間，減縮訴之聲明為被告應
    連帶給付原告二百九十四萬三千八百二十九元；另原告原依侵權行為損害賠償請
    求權，提起本件訴訟，嗣又於本院審理期間擴張訴訟標的為民法第一百七十九條
    之不當得利請求權、民法第三百十二條之第三人清償之權利，查原告訴之聲明及
    訴訟標的之減縮及擴張，核與民事訴訟法第二百五十五條第一項第二款、第三款
    之規定相符，應予准許，合先敘明。
二、本件被告二人均經合法送達，未於言詞辯論期日到場，經核無民事訴訟法第三百
    八十六條各款所列情形，爰依原告聲請，由其一造辯論而為判決。
貳、實體方面：
一、原告主張被告二人於七十九年間將被告丁○○所有之系爭十一筆土地，出售予原
    告，並交付土地所有權狀及土地予原告使用，原告並已繳付價金五百七十萬四千
    五百二十一元，有原告提出購地支出土地價款明細表及匯款單一份（共十四紙）
    、於系爭十一筆土地整地、建地、修繕之費用明細暨其收據一份（共八十一紙）
    、土地買賣契約書一份、協議書二份為證，並有桃園縣大溪地政事務所於九十一
    年一月八日溪地一字第○九一○○○○一九四號函附系爭十一筆土地之土地登記
    變動資料附卷可參，是原告此部分之主張為真實。又原告主張被告於八十五年七
    月二十三日，由被告丁○○向桃園縣大溪地政事務所，填載切結書及書狀補發（
    補給）登記申請書，以前揭所有權狀於八十五年七月二十三日因保管失慎遺失為
    由，申請將原所有權狀公告作廢並准予補發，使不知情之該所承辦之公務員於翌
    日（八十五年七月二十四日）將此不實事項登載於職務上所掌之該所公告上，以
    書狀（所有權狀）滅失公告作廢，公告期間三十日，並於公告期滿後之八十五年
    八月二十四日據以登載於職務上所掌之桃園縣土地登記簿上為書狀補給登記及據
    此不實事項而登載前揭土地之補給之所有權狀而核發予被告丁○○。嗣於八十五
    年十二月十六日由被告甲○○持前揭補發之所有權狀交予不知情之桃園縣大溪鎮
    農會（下稱大溪鎮農會）以前揭土地為擔保物向上開農會借款一百三十萬元。本
    件被告二人因上開偽造文書之行為，經本院以八十八年度易字第二一二八號刑事
    判決各處有期徒刑六月，如易科罰金，均以三佰元折算壹日，並經台灣高等法院
    八十九年度上易字第二九七一號刑事判決被告二人之上訴駁回確定一情，有原告
    提出台灣高等法院八十九年度上易字第二九七一號刑事判決一份附卷可查，並經
    本院依職權調閱上開刑事卷宗查核屬實，是原告此部分主張之事實堪予認定。
二、原告復主張：系爭十一筆土地因為被告二人以之為擔保物向大溪鎮農會申辦貸款
    ，而被告二人復未依約繳交應交付大溪鎮農會之貸款，致使系爭十一筆土地經大
    溪鎮農會聲請查封、拍賣等強制執行程序，原告為免系爭十一筆土地遭法院拍賣
    出售他人，原告乃於八十九年六月七日代被告二人清償其所欠大溪鎮農會之貸款
    二百九十四年三千八百二十九元等情，亦有原告提出匯款回條一紙、代償借款證
    明書二紙、被告二人於八十九年六月七日出具之書狀一紙為證，此外復有大溪鎮
    農會九十一年一月九日桃溪農信字第○一五二號函（該函誤載為九十年）、九十
    一年二月八日桃溪農信字第○六五八號函及函附資料附卷可參，是原告此部分之
    主張，亦堪採信。
三、按就債之履行有利害關係之第三人為清償者，於其清償之限度內承受債權人之權
    利，但不得有害於債權人之利益，民法第三百十二條定有明文；再按債權之讓與
    ，非經讓與人或受讓人通知債務人，對於債務人不生效力。但法律另有規定者，
    不在此限，同法第二百九十七條第一項亦有規定；同法第二百九十七條之規定，
    於第三百十二條承受權利準用之，亦經同法第三百十三條明定。經查，原告代被
    告二人清償被告二人向大溪鎮農會貸款所欠金額二百九十四萬三千八百二十九元
    ，已如前述，又依原告提出被告二人於八十九年六月七日出具之書狀，應認被告
    二人亦經通知原告代為清償之事實，是原告即得依民法第三百十二條之規定取得
    大溪鎮農會對被告二人之權利；再查，依大溪鎮農會於九十一年二月八日桃溪農
    信字第○六五八號函附之統一農貸申請書所示，應認被告二人與大溪鎮農會間之
    法律關係為借貸及連帶保證關係，原告既已代被告二人清償渠等對大溪鎮農會之
    借款，是被告二人對原告即需負借款人及連帶保證人之責任。又查，大溪鎮農會
    前依其對被告二人之借款關係及連帶保證關係，向本院聲請就被告二人之財產強
    制執行，並分別請求金額一百三十六萬元及自八十七年一月三十日起至清償日止
    ，按年息百分之八點八計算之利息，金額一百一十七萬元及自八十六年十二月二
    十七日起至清償日止，按年息百分之八點六計算之利息，有本院依職權調閱之八
    十八年度執字第一四四五號強制執行卷宗查核明確；是原告依民法第三百十二條
    、借款及連帶保證契約，起訴請求被告應連帶給付原告如主文第一項所示之金額
    ，並自起訴狀繕本送達之翌日即八十九年一月十八日起至清償日止，按年息百分
    之五計算之利息，為有理由，應予准許。另原告陳明願供擔保，請求宣告假執行
    ，經核無不合，爰酌定相當擔保金額准許之。另原告之請求既經准許，其依民法
    第一百八十四條、第一百七十九條規定為主張之部分，即無再予審酌之必要，併
    此敘明。
參、據上論結，本件原告之訴為有理由，依民事訴訟法第三百八十五條第一項前段、
    第七十八條、第八十五條第二項、第三百九十條第二項，判決如主文。
中　　　華　　　民　　　國　　九十一　　年　　　八　　　月　　  十六　　日
                              臺灣桃園地方法院民事第二庭
~B審判長法官　邱瑞祥
~B法　　　官　呂仲玉
~B法　　　官　陳心婷
右正本係照原本作成
如對於本判決上訴，須於判決送達後二十日內向本院提出上訴狀。
中　　　華　　　民　　　國　　九十一　　年　　　八　　　月　　　十六　　日
　　　　　　　　　　　　　　　　　　　　　　　　　法院書記官　黃文琪
